臺灣高等法院刑事判決
109年度上訴字第2767號
上  訴  人  臺灣臺北地方檢察署檢察官
被      告  陳金榮


上列上訴人因被告詐欺等案件，不服臺灣臺北地方法院109年度
訴字第423號，中華民國109年6月30日第一審判決（起訴案號：
臺灣臺北地方檢察署108年度偵字第25485號），提起上訴，本院
判決如下：
    主  文
原判決撤銷。
本件被訴違反洗錢防制法部分無罪。
其他部分免訴。 
    理  由
一、公訴意旨略以：被告陳金榮、同案被告張友瑞與真實姓名年
    籍均不詳，自稱「蔡德河」、「趙天立」、「誠」、「阿全
    」之成年人共同意圖為自己不法之所有，基於洗錢及三人以
    上共犯詐欺取財之犯意聯絡，由被告於民國108年7月間，向
    自稱「蔡德河」之人應徵擔任面試車手之角色，負責確認應
    徵車手者之身分與履歷等資料，並予以拍攝照片回傳與自稱
    「阿全」之人以便控管車手，每面試一名車手可獲得新臺幣
    （下同）3,000元之報酬，並自108年7月25日起至同年8月21
    日止，陸續招募同案被告張友瑞等十數名車手。復由詐欺集
    團成員以不詳方式，取得中華郵政股份有限公司帳號000-00
    000000000000號、000-00000000000000號帳戶後（以下分別
    簡稱為中華郵政923號帳戶、中華郵政396號帳戶)，㈠於108
    年8月12日上午11時32分許，以電話假冒臺灣臺北地方檢察
    署檢察官，向被害人陳再得佯稱其名下帳戶涉嫌洗錢，需將
    帳戶內款項移轉以便監管云云。致被害人陳再得陷於錯誤，
    依照詐欺集團之指示，於同年月19日下午4時2分許，在屏東
    縣潮州鎮南進路郵局臨櫃匯款48萬元至上開中華郵政923號
    帳戶內；㈡於108年8月19日下午3時30分許，以電話假冒友人
    之方式，向告訴人簡文筆佯稱需款孔急，欲借款周轉云云，
    告訴人簡文筆不疑有他，於同年月20日下午1時13分許，在
    桃園市中壢區大崙郵局，以無摺存款方式將30萬元存入中華
    郵政396號帳戶內。嗣該真實姓名年籍均不詳自稱「誠」之
    成年詐騙集團成員復指示同案被告張友瑞持上開二帳戶之金
    融卡，先於108年8月20日上午9時15分許起至9時17分許止，
    在臺北市○○區○○路0段000號之古亭郵局，分次提領中華郵政
    923號帳戶內款項6萬元、6萬元、3萬元（總計15萬元）；再
    於同日下午1時27分許起至1時40分許止，在古亭郵局提領中
    華郵政396號帳戶內款項6萬元、6萬元、3萬元（總計15萬元
    ），得手後，旋依據「誠」之指示，將款項置放在指定處所
    後，再由「誠」指派其他集團成員將款項收回，同案被告張
    友瑞則由每次成功交付款項從中獲取3,000元之報酬。迨被
    害人陳再得、告訴人簡文筆察覺有異，經報警處理，始循線
    查獲上情。因認被告涉犯刑法第339條之4第1項第2款之三人
    以上共犯詐欺取財罪、洗錢防制法第14條第1項之洗錢罪等
    罪嫌。
二、無罪部分（即洗錢部分）：
  ㈠按犯罪事實應依證據認定之，無證據不得認定犯罪事實；不
    能證明被告犯罪者，應諭知無罪之判決；刑事訴訟法第154
    條第2項、第301條第1項分別定有明文。再檢察官對於起訴
    之犯罪事實，應負提出證據及說服之實質舉證責任。倘其所
    提出之證據，不足為被告有罪之積極證明，或其指出證明之
    方法，無從說服法院以形成被告有罪之心證者，基於無罪推
    定之原則，自應為被告無罪判決之諭知（刑事訴訟法第161
    條第1項、刑事妥速審判法第6條、最高法院92年台上字第12
    8號判決先例參照）。　　
　㈡公訴意旨認被告涉有上開違反洗錢防制法之罪嫌，無非係以被告之供述、同案被告張友瑞之供述、告訴人簡文筆之指述、被害人陳再得之指述、被告招募同案被告張友瑞之監視錄影擷取畫面、同案被告張友瑞上開提款之錄影影像擷取畫面、告訴人提供之即時通訊對話紀錄及存摺明細、詐欺集團傳真與被害人之「臺灣臺北地方法院檢察署強制性資產凍結執行書」、「台北地檢署監管科」、「臺灣臺北地方法院檢察署刑事傳票」等文件及被害人提供之郵政入戶匯款申請書、存摺明細等為其主要論據。　
　㈢經查：
　  ⒈被告於108年7月21日見報紙應徵遊樂場外務助理廣告，而
      與自稱「蔡德河」之人聯繫，並由被告負責招募遊樂場員
      工，再依自稱「阿全」之人指示前往應徵者住處，確認渠
      等之身分及履歷等資料，並拍攝國民身分證正、反面及照
      片回傳予「阿全」，每面試1名應徵者可獲得2,000元至3,
      000元不等之報酬，並自108年7月25日起至同年8月21日止
      ，接續應徵張友瑞等13人，並將行動電話交由張友瑞等人
      直接與「阿全」洽談工作內容，被告並不知雙方交談內容
      等情，業據被告供稱在卷(見偵卷第18至21、140至141頁
      ；原審訴字卷第39至40頁)，核與證人即同案被告張友瑞
      於警詢時證稱：我當初看報紙找工作，暱稱「全」之人是
      公司經理，向我說明公司架構及人事，並表示108年8月18
      日14時許會有1名老闆的親戚（即被告）來向我收取履歷
      表及拍攝身分證等語相符（見偵卷第15頁），此部分事實
      堪以認定。
　　⒉其後，即有被害人陳再得、告訴人簡文筆係因遭詐欺集團成員，分別致電謊稱名下帳戶涉嫌洗錢，需將帳戶監管，或假冒友人身分借款，紛紛陷於錯誤，而依集團成員指示，陳再得即於108年8月19日下午4時2分許，在屏東縣潮州鎮南進路郵局臨櫃匯款48萬元至中華郵政923號帳戶；簡文筆則於108年8月20日下午1時13分許，在桃園市中壢區大崙郵局，以無摺存款方式將30萬元存入中華郵政396號帳戶，再由同案被告張瑞友依「誠」之指示，先後於108年8月20日持該上開銀行金融卡，至自動櫃員機，接續提領各帳戶款項各15萬元，共計30萬元，再據「誠」之指示，將款項置放在指定處所後，另由「誠」指派其他集團成員將款項收回，同案被告張友瑞則由每次成功交付款項從中獲取3,000元之報酬等情，亦據同案被告張友瑞陳明在卷（見偵卷第10至15頁），並經證人陳再得、簡文筆於警詢證述接聽詐騙集團電話後，即依指示去便利商店收受公文傳真、進而匯款，或直接匯款等受害經過等語明確（見偵卷第75至79、43至47頁） ，復有陳再得提供之郵政入戶匯款申請書、存摺明細（見他字卷第57至61頁、偵卷第87至91頁）、詐欺集團傳真與被害人陳再得之「臺灣臺北地方法院檢察署強制性資產凍結執行書」、「台北地檢署監管科」、「臺灣臺北地方法院檢察署刑事傳票」（見偵卷第81至85頁）、簡文筆提供之匯款收據、存摺明細、即時通訊對話紀錄（見偵卷第49至53、65頁）、張友瑞提款之錄影影像擷取畫面（見偵卷第33至36頁）、被告招募張友瑞之監視錄影擷取畫面（見偵卷第37至41頁）附卷可參，此部分事實亦堪認定。
　　⒊按洗錢行為之防制，旨在避免追訴、處罰而使其所得財物
      或利益之來源合法化；是105年12月28日修正公布前洗錢
      防制法第11條第1項、第2項之洗錢罪，依同法第1條、第2
       條之規定，應以行為人有為逃避或妨礙所犯重大犯罪之
      追查或處罰之犯意及行為，始克相當；因之，是否為洗錢
      行為，自應就犯罪全部過程加以觀察，包括有無因而使重
      大犯罪所得之財物或財產上利益之性質、來源、所在地、
      所有權或其他權利改變，因而妨礙重大犯罪之追查或處罰
      ，或有無阻撓或危及對重大犯罪所得之財物或財產上利益
      來源追查或處罰之行為在內；若非先有犯罪所得或利益，
      再加以掩飾或隱匿，而係取得犯罪所得或利益之犯罪手段
      ，或並未合法化犯罪所得或利益之來源，而能一目了然來
      源之不法性，或作直接使用或消費之處分行為，自非洗錢
      防制法所規範之洗錢行為（最高法院106年度台上字第269
      號判決意旨參照）。
　　⒋是勾稽被告陳金榮、同案被告張友瑞之前開⒈之陳述可知，
      被告係依詐騙集團「阿全」指示，單純從事確認欲應徵集
      團工作之人之身分、履歷及住家地址，並未就詐欺集團犯
      罪之工作內容為直接或間接之相關說明，從而被告是否明
      知或可得而知其面試應徵者之目的，以及後續行為係與詐
      欺犯行有關，非無可疑。況本案係被告應徵張友瑞在前，
      證人陳再得與簡文筆受騙匯款在後，張友瑞基此始得前往
      提領匯入帳戶內之詐騙款項，顯見於被告客觀上為應徵車
      手之行為時，本案犯行尚未實行。參以證人陳再得、簡文
      筆如上揭⒉所示證述之受害經過，可知此二位受害者均無
      與被告或詐騙集團成員有直接見面接觸之情況，益難因張
      友瑞應徵入集團後之領取詐欺贓款之車手犯行，反推被告
      就洗錢犯行等節亦有所參與。
　　⒌綜上所述，檢察官此部分所舉之證據，均尚未達於通常一
      般之人均可得確信而無合理懷疑存在之程度，無法使本院
      形成被告有罪之確信心證，即不能證明被告犯罪，揆諸前
      揭說明，此部分自應為被告無罪之諭知。
三、免訴部分（即幫助加重詐欺部分）
　㈠按案件曾經判決確定者，應諭知免訴之判決，並得不經言詞
    辯論為之，刑事訴訟法第302條第1款、第307條分別定有明
    文。此項訴訟法上所謂一事不再理之原則，關於實質上一罪
    或裁判上一罪均有其適用；又法律上一罪之案件，無論其為
    實質上一罪（接續犯、繼續犯、集合犯、結合犯、吸收犯、
    加重結果犯）或裁判上一罪（想像競合犯及刑法修正前之牽
    連犯、連續犯），在訴訟上均屬單一性案件，其刑罰權既僅
    一個，自不能分割為數個訴訟客體，而單一案件之一部犯罪
    事實曾經有罪判決確定者，其既判力及於全部，其餘犯罪事
    實不受雙重追訴處罰（即一事不再理），否則應受免訴之判
    決（最高法院103年度台上字第4415號、107年度台上字第21
    87號、108年度台非字第87號判決參照）。
  ㈡經查：
　  ⒈被告於108年7月21日見報紙應徵遊樂場外務助理廣告，而
      與自稱「蔡德河」之人聯繫，並由被告負責招募遊樂場員
      工，再依自稱「阿全」之人指示前往應徵者住處，確認渠
      等之身分與履歷等資料，並拍攝國民身分證正、反面及照
      片回傳予「阿全」，每面試1名應徵者可獲得2,000元至3,
      000元不等之報酬，並自108年7月25日起至同年8月21日止
      ，接續應徵張友瑞等13人；被告應徵張友瑞等人之程序係
      依「阿全」指示前往應徵者住處，核對其身分證所載資料
      與履歷表填寫之資料是否相符，並將行動電話交由張友瑞
      等人直接與「阿全」洽談工作內容，被告並不知雙方交談
      內容等情，業據被告供稱在卷(見偵卷第18至21、140至14
      1頁；原審訴字卷第39至40頁)，核與證人即同案被告張友
      瑞於警詢時證稱：我當初看報紙找工作，暱稱「全」之人
      是公司經理，向我說明公司架構及人事並表示會有1名老
      闆的親戚(即被告)來向我收取履歷表及拍攝身分證等語相
      符(見偵卷第15頁)，是被告所為僅係拍攝張友瑞等人之身
      分證件回傳予「阿全」之人以確認應徵者之身分，而未與
      應徵者張友瑞等人洽談工作內容，足徵被告並未為加重詐
      欺罪之構成要件行為，僅為幫助詐欺集團遂行詐欺犯行之
      行為，應屬明確。從而，被告所為客觀上為加重詐欺罪構
      成要件以外之行為，且其主觀上並無為自己而共同參與詐
      欺之犯意，僅有幫助他人遂行詐欺犯行之犯意，是被告所
      為僅該當3人以上共同詐欺取財罪之幫助犯。至公訴意旨
      認被告所為涉犯洗錢防制法第14條第1項之洗錢罪嫌及刑
      法第339條之4第1項第2款之3人以上共同詐欺取財罪嫌，
      如前所述，容有誤會，附此敘明。
　  ⒉按刑法關於正犯、幫助犯之區別，係以其主觀之犯意及客
      觀 之犯行為標準，凡以自己犯罪之意思而參與犯罪，無
      論其所參與者是否犯罪構成要件之行為，皆為正犯，其以
      幫助他人犯罪之意思而參與犯罪，其所參與者，苟係犯罪
      構成要件之行為，亦為正犯。如以幫助他人犯罪之意思而
      參與犯罪，其所參與者又為犯罪構成要件以外之行為，則
      為從犯（最高法院95年度台上字第3886號判決意旨參照）
      。觀諸卷附之臺灣高等法院被告前案紀錄表所示（見原審
      訴字卷第15頁），被告於為本案犯行前，未曾犯詐欺案件
      ，此外卷內亦查無積極證據證明被告係以自己犯罪之意思
      ，而參與加重詐欺之犯行，是尚難認被告所為係屬加重詐
      欺罪之正犯。又一般國人應徵面試工作，鮮少有至求職者
      家中核對資料，且完全未與求職者討論職缺工作內容之情
      形，被告具有高中畢業之學歷，且於其為本案幫助行為時
      ，年已47歲等節，有被告個人戶籍資料查詢結果為憑（見
      原審審訴字卷第15頁），是於他人指示以前開方式面試求
      職者之情形，自應可推知有涉詐欺取財之犯罪行為。且被
      告於偵查中亦陳稱：我有感覺LINE上與我聯繫之人對我愛
      理不理，就覺得可能有問題等語明確（見偵卷第141頁）
      ，據此被告自應知悉LINE上自稱「蔡德河」之人，係利用
      其面試之人遂行犯罪，而被告能預見其發生且其發生不違
      背其本意，而為詐欺集團面試人員，自有幫助該詐欺集團
      犯詐欺取財罪之不確定故意無疑。
    ⒊被告聽從「阿全」之指示，為同一詐欺集團面試車手，多
      次向張友瑞等人確認身分及收取履歷之行為，均係基於同
      一幫助犯意，在密接之時間內所為，在刑法評價上，應視
      為數個舉動之接續行為，為接續犯。
    ⒋至被告依詐騙集團成員指示前往應徵者李谷城及其他應徵
      者住處，拍攝李谷城及其他應徵者之國民身分證正、反面
      及履歷表傳送予詐騙集團成員，嗣如附表所示告訴人孫姿
      樺等人自108年8月7日起至同年月15日止遭詐騙集團成員
      詐騙匯款等情，經臺灣臺北地方檢察署檢察官以108年度
      偵字第21093號以被告涉犯加重詐欺取財等罪嫌提起公訴
      ，業經臺灣臺北地方法院以109年度簡字第361號判決(下
      稱前案)認定被告所為係犯幫助3人以上共同詐欺取財罪，
      而判處被告有期徒刑8月，緩刑2年，緩刑期間付保護管束
      ，並應向檢察官指定之政府機關、政府機構、行政法人、
      社區或其他符合公益目的之機構或團體，提供240小時之
      義務勞務及接受6小時法治教育，並於109年4月1日確定等
      節，有本院被告前案紀錄表及該判決書在卷可稽（見原審
      訴字卷第15至16、27至34頁），益徵被告依詐騙集團成員
      指示前往面試應徵者李谷城及其他應徵者之幫助詐欺犯行
      ，業經判決確定在案。
    ⒌觀諸臺灣臺北地方法院109年度簡字第361號判決內容可知
      ，本案與前案之詐騙集團成員中自稱「德河」、「誠」之
      人係相同之人，且被告所負責者均為從事面試應徵者之工
      作，再參以本案之被害人陳再得及告訴人簡文筆分別於10
      8年8月12日及19日遭詐騙集團成員詐騙匯款，與前案如附
      表所示之告訴人孫姿樺等人遭詐騙時間即108年8月7日起
      至同年8月15日止，極為密接，且詐騙集團成員冒用告訴
      人親友名義實行詐術之手段亦相同，應屬同一詐欺集團所
      為。又被告為同一詐欺集團面試車手之行為，僅構成一幫
      助行為一情，業如前述，足認本案與前案之犯罪事實係屬
      同一犯罪事實。至前案與本案之被害人雖有不同，然僅係
      被告以一幫助行為，供詐欺正犯得以遂行多次詐欺取財犯
      行，核屬一行為侵害數被害人之個人財產法益而觸犯數罪
      名之想像競合犯，揆諸上開判決意旨，本案之犯罪事實自
      應為前案之確定判決效力所及，依首揭規定，本件爰不經
      言詞辯論，逕為免訴之判決。　　　　　
四、撤銷原判決之理由：
　　原判決就幫助加重詐欺部分諭知免訴固非無見。然檢察官除
    起訴加重詐欺，並起訴洗錢罪，原審就此部分未論，固有違
    誤。檢察官就加重詐欺部分之上訴理由認與前案應係分論併
    罰而非接續一罪，以及應論加重詐欺罪之正犯而非幫助犯等
    語，固非有理，惟原判決既有如上之違誤，自應由本院予以
    撤銷改判。
據上論斷，應依刑事訴訟法第369條第1項前段、第364條、第301
 條第1 項、302 條第1款，判決如主文。
本案經檢察官顏伯融提起公訴，由檢察官涂永欽提起上訴，檢察
官林宏松到庭執行職務。
中　　華　　民　　國　　110 　年　　1 　　月　　28　　日
                  刑事第二十一庭審判長法　官  許宗和
                                      法　官  黃惠敏
                                      法　官  黃玉婷
以上正本證明與原本無異。
檢察官如不服本判決，應於收受送達後20日內向本院提出上訴書
狀，其未敘述上訴之理由者並得於提起上訴後20日內向本院補提
理由書（均須按他造當事人之人數附繕本）「切勿逕送上級法院
」。
                                      書記官  傅國軒
中　　華　　民　　國　　110 　年　　1 　　月　　29　　日